最高法院民事判決　　　　　　　　　　111年度台上字第616號
上　訴　人　王桂霜
訴訟代理人　林國泰律師
　　　　　　賴淳良律師
參　加　人　邱玉林
被 上訴 人　王惠民
訴訟代理人　李文平律師
　　　　　　張照堂律師
上列當事人間請求履行契約事件，上訴人對於中華民國110年9月
17日臺灣高等法院花蓮分院第二審判決（110年度重上字第2號）
，提起上訴，本院判決如下：
    主  文
原判決廢棄，發回臺灣高等法院花蓮分院。
    理  由
一、被上訴人主張：伊於民國97年4 月16日與上訴人簽訂，以新
    臺幣（下同）2880萬元，買受登記在參加人邱玉林名下，坐
    落花蓮縣○○鄉○○段000-0 地號土地及地上建物（下稱系
    爭不動產）之買賣契約（下稱系爭買賣契約），嗣因使用執
    照核發問題，兩造於同年10月31日附加約款載明：「本案乙
    方（即上訴人，下同）礙於法令先行解約，價金部分暫退回
    甲方（即被上訴人，下同），乙方開立支票3 張部分之簽約
    金共陸佰萬元，到期日分別為10/31、12/10、98/1/5，另陸
    佰萬元於原私人設定之部分，備證後支付支票到期日98/1/3
    0、2/30、3/30 ，備證完妥開立，於兌現壹仟萬後，變更私
    人設定之債權人，另貳佰萬元之支票，乙方另開立本票作為
    擔保（續背），全數兌現後本票返還乙方。另乙方補償甲方
    第13條之補償金陸拾萬元。乙方另開立補償金支票，本案若
    使用執照可核發者，該合約仍繼續履約，則無補償金之賠償
    ，另所有返還價金未兌現前，甲方可依原價購回。」等語（
    下稱系爭補充契約），依相關協議，無論使用執照是否核發
    ，只要伊同意，契約原則上繼續進行，伊屢向上訴人表明繼
    續履約之意，系爭補充契約有存在必要。爰求為確認系爭補
    充契約之法律關係存在之判決（未繫屬本院者，不予贅述）
    。
二、上訴人則以：系爭補充契約係附在系爭買賣契約之中，僅表
    達兩造未來繼續合作之意向書，接近預約性質，非法律關係
    ，並以使用執照可核發為條件，本件已歷經10餘年，無取得
    使用執照之可能性，亦已屆契約98年3 月30日之期限而失效
    等語，資為抗辯。
三、參加人則以：伊未參與兩造之買賣契約，僅單純將土地賣給
    上訴人蓋農舍等語。
四、原審維持第一審所為上訴人敗訴之判決，駁回其上訴，是以
    ：系爭買賣契約前經公證，並於公證書記載若賣方無法於97
    年10月30日前交付民宿執照，買方得解除契約，而依兩造於
    交付民宿執照期限屆至後翌日，作成如前述內容之系爭補充
    契約，及證人即代書陳惠珍之證述，可認系爭買賣契約業經
    兩造合意解除，僅於使用執照可核發時，被上訴人得依原契
    約價格再與上訴人就系爭不動產簽訂新買賣契約，上訴人曾
    分別於98年4月8日及99年3月5日以存證信函向被上訴人表示
    同意買賣，並請被上訴人回覆是否有購買意願，經被上訴人
    以99年3 月16日存證信函回覆有意依系爭補充契約之約定，
    按先前談妥之價金購買，而被上訴人遲未兌現2張共400萬元
    支票，以保有依原價買回之權利，且其無兌現支票之義務，
    無法定性為不正當行為，使條件不成就，上訴人辯稱被上訴
    人按原價買回之權利僅得於98年3 月30日前行使，亦屬無據
    ，兩造均有按系爭補充契約內容履行之意思，被上訴人訴請
    確認系爭補充契約法律關係存在，為有理由等詞，為其判斷
    之基礎。
五、本院廢棄原判決之理由：
  ㈠按民法所謂條件，係當事人以將來客觀上不確定事實之發生
    與否，決定法律行為效力之發生或消滅；而期限則以確定事
    實或時間（包括時期確定或不確定）的到來而決定該法律行
    為的效力。倘當事人非以法律行為效力之發生繫於將來不確
    定之事實，而僅以其履行繫於不確定之事實之到來者，則非
    條件，應解釋為於其事實之發生時，為權利行使期限之屆至
    。又解釋契約，應探求當事人立約時之真意，斟酌立約時及
    過去之事實、交易上之習慣等其他一切證據資料，本於經驗
    法則及誠信原則，從契約的主要目的、經濟價值，及當事人
    所欲發生之法律效果，作全盤之觀察，以為判斷之基礎。
  ㈡查兩造以系爭補充契約合意解除系爭買賣契約，並約定僅於
    使用執照可核發時，被上訴人得依系爭買賣契約約定之價格
    ，再與上訴人就系爭不動產簽訂新買賣契約，為原審確認之
    事實。似見兩造依系爭補充契約，約定被上訴人得否要求上
    訴人以系爭買賣契約約定之內容另訂新買賣契約，繫於將來
    使用執照核發與否之不確定事實，又上訴人於原審辯稱本案
    迄今已經過10餘年之久，使用執照完全沒有取得之可能性，
    系爭補充契約已失其效力（原審卷第114 頁），被上訴人則
    主張不動產已達可核發使用執照階段，是上訴人遲不提出申
    請（一審卷第275頁、原審卷第149頁），對使用執照取得之
    客觀事實是否確定不發生互有爭執，前開使用執照取得與否
    ，究係附有條件或係不確定期限？是否成就或屆至？與系爭
    補充契約內容約定效力存否所關頗切，有進一步審究必要，
    乃原審就兩造上開重要攻擊、防禦方法，未說明取捨之理由
    ，遽以被上訴人有意依系爭補充契約約定按原談妥價格購買
    系爭不動產，而為不利上訴人之認定，不免速斷。
  ㈢又民法第101條第2項係規定：「因條件成就而受利益之當事
    人，如以不正當行為促其條件之成就者，視為條件不成就。
    」原判決誤引條文內容為：「因條件成就而受『不』利益之
    當事人…。」並進一步認定被上訴人遲未兌現2張共400萬元
    之支票，以保有買回權利，不能認係因條件成就而受不利益
    等語（原判決第11頁倒數第5至7行），適用法律已有錯誤。
    且稽諸系爭補充契約之約定，除約明兩造解除系爭買賣契約
    外，並就上訴人返還價金之方式為約定，似見約明上訴人返
    還價金之最後期日為98年3 月30日，而證人陳惠珍證稱：「
    另所有返還價金未兌現前」乙語，與支票之日期有關連性…
    當時意思表達應該是取得使照之時間要多久，想說1200萬需
    要時間籌錢，所以一定是98年3 月30日原價買回的最後期限
    （見一審卷第330 頁），則兩造是否有約定以上訴人返還價
    金之支票兌現，為被上訴人以原價買回權利之行使期限之意
    ，即有商榷之餘地，上訴人辯稱系爭補充契約之期限已經到
    期，失其效力等語，是否全然不可採？非無疑義，原判決逕
    認系爭補充契約關於「所有返還價金未兌現前」之約定為條
    件，且被上訴人未以不正當方法使條件不成就，進而為上訴
    人不利之認定，亦有可議。
  ㈣上訴論旨，指摘原判決不當，聲明廢棄，為有理由。又因本
    件所涉事實尚待原審認定，且所涉及之法律上爭議不具原則
    上重要性，無經言詞辯論必要，附此說明。
六、據上論結，本件上訴為有理由。依民事訴訟法第477條第1項
    、第478條第2項，判決如主文。
中    華    民    國   111    年    4     月    20    日
                      最高法院民事第六庭
                          審判長法官  魏  大  喨  
                                法官  李  寶  堂  
                                法官  李  文  賢  
                                法官  林  玉  珮  
                                法官  高  榮  宏  
本件正本證明與原本無異
                                      書  記  官
中    華    民    國   111    年    4     月    26    日